【裁判字號】    92,自緝,419
【裁判日期】    921031
【裁判案由】    詐欺等
【裁判全文】
臺灣臺中地方法院刑事裁定                        九十二年度自緝字第四一九號
    自  訴  人  甲○○
    被      告  乙○○
右列被告因詐欺案件，經自訴人提起自訴，本院裁定如左：
    主  文
自訴駁回。
    理  由
一、按法院或受命法官於自訴案件第一次審判期日前訊問及調查結果，如認為案件有
    刑事訴訟法第二百五十二條至第二百五十四條之情形者，得以裁定駁回其自訴，
    同法第三百二十六條第三項定有明文。
二、本件自訴意旨略以：
  (一)緣自訴人原為同案另名被告王永龍之雇主，被告王永龍先於民國九十年五月初欲
    邀自訴人為連帶保證人，向訴外人蔡玉山借款新臺幣（下同）一百萬元，故被告
    王永龍帶同自訴人及訴外人蔡玉山夫妻親赴嘉義縣新港鄉番婆村，以手勢指界偽
    稱自訴人等於現場目光所及之土地，即為被告王永龍所有坐落嘉義縣新港鄉○○
    段第三七七號地號土地之所在，實則自訴人等當時現場所見之土地並非第三七七
    地號土地，而係他人所有之另筆土地，致使自訴人等陷於錯誤，而辦理於該第三
    七七號土地上為訴外人蔡玉山之妻陳淑珍設定抵押權以供上開一百萬元借款債務
    之擔保，而自訴人亦同意做為被告王永龍上開借款債務之連帶保證人，訴外人蔡
    玉山遂借予被告王永龍一百萬元（下稱第一次消費借貸契約）。
  (二)嗣於九十年十一月初，被告王永龍又以需要資金周轉為由，提出發票人為贏驊興
    業有限公司（下稱贏驊公司）、負責人為被告乙○○、票面金額為九萬元、發票
    日為九十年十一月二十日、支票號碼為AK00000000、付款人為彰化商業銀行沙鹿
    分行之支票乙紙交予自訴人再向訴外人蔡玉山調現，自訴人雖未在該支票上背書
    ，惟亦向訴外人蔡玉山成立與被告王永龍共負清償責任之連帶保證契約，而由訴
    外人蔡玉山再度借予被告王永龍九萬元（下稱第二次消費借貸契約）。
  (三)詎被告王永龍並未依約向訴外人蔡玉山清償前開借款債務，而發票人為贏驊公司
    （登記名義負責人為被告乙○○）之上開支票亦旋於九十年十一月二十日因存款
    不足及拒絕往來戶等原因而遭退票，經自訴人代被告王永龍向蔡玉山清償前開借
    款一百零九萬元之後，嗣欲以上開坐落嘉義縣新港鄉○○段第三七七號地號之土
    地代償時，始知真正第三七七地號土地並非被告王永龍先前向渠等指界之土地，
    而係一筆坐落河床附近且無經濟價值之土地，自訴人始知受騙，但被告王永龍即
    已避不見面、行方不明。
  (四)雖整件借款、辦理抵押權設定之過程，自訴人從未見過被告乙○○，亦不知其人
    為何，然以贏驊公司（登記名義負責人為被告乙○○）為發票人之支票既於發票
    後不數日旋即遭退票，且經自訴人查閱贏驊公司變更登記事項登記資料後，發現
    該公司股東名單中所載股東莊銘通之人，其登記之身分證統一編號其實另有其人
    ，則贏驊公司似以人頭拼裝之虛設公司，用以對外行使詐財之不法集團，故被告
    乙○○亦涉有詐欺犯嫌，因認被告王永龍、乙○○共同涉犯刑法第三百三十九條
    之詐欺罪嫌等語。
三、本件自訴人認被告涉有詐欺得利罪嫌，無非以被告王永龍積欠借款一百零九萬元
    、偽以不具經濟價值之土地設定抵押權，以及提出據以票貼之贏驊公司（登記名
    義負責人為被告乙○○）支票為拒絕往來戶等為主要論據。訊據被告乙○○堅決
    否認有何自訴人所指犯行，辯稱：伊曾於八十九年間來台中工作約一個月，期間
    老闆稱說需被告乙○○之國民身分證作為報稅之用，故其國民身分證可能曾遭人
    使用，但被告乙○○從未申請設立贏驊公司，亦不認識自訴人，更未曾以贏驊公
    司負責人之名義開立支票，伊並不知悉自訴人所訴事實所為何來等語。
四、按犯罪事實應依證據認定之，無證據不得推定其犯罪事實，刑事訴訟法第一百五
    十四條定有明文。又刑法第三百三十九條第一項詐欺取財罪之成立，以施用詐術
    使人將本人或第三人之物交付者為要件，而同法第三百三十九條第二項詐欺得利
    罪之成立，係以施用詐術使自己或第三人取得財產上不法之利益為要件。所謂詐
    術，必須被詐欺人因其詐術而陷於錯誤，若其所用方法，不能認為詐術，亦不致
    使人陷於錯誤，即不構成該罪。至於債務人於債之關係成立後，如有未依債之本
    旨履行債務之情形，在一般社會經驗上可能之原因甚多，縱令是出於惡意不為履
    行，苟無足以證明債務人在債之關係發生時，自始即具有不法所有意圖之積極證
    據，亦僅能令負民事之債務不履行責任，尚不得據此事後債務不履行之客觀事態
    ，逕而推定債務人原先主觀上即具有詐欺之犯意。
五、經查，自訴人於本院調查訊問時係稱：「在借款過程中，我都沒有跟被告乙○○
    接觸過，我並不認識他，但我認為被告乙○○可能知道上開支票為『芭樂票』，
    我不知道被告乙○○與被告王永龍之間的關係為何，被告乙○○有無詐欺我的意
    思我也不清楚，該部分我也沒有證據要提出，請鈞院依法判斷。」等語，而自訴
    人所指被告王永龍所據以票貼調現之被告乙○○為發票名義人之上開支票，於九
    十年十一月二十日即因存款不足及拒絕往來而遭退票乙事，雖有該支票及退票理
    由單影本各乙紙附卷可稽，堪信為真實，惟此僅足以證明被告王永龍於第二次消
    費借貸關係成立後，因所提出之客票遭退票而未依約清償債務之客觀事實，非但
    無從推斷被告王永龍於第二次消費借貸契約成立時，主觀上必定即已具有不法所
    有意圖，致使訴外人蔡玉山陷於錯誤而交付九萬元之借款，及進一步致使自訴人
    陷於錯誤而代為清償九萬元借款，因而使被告王永龍取得九萬元借款債務已清償
    之財產上不法之利益，更無從證明被告乙○○對於被告王永龍第二次消費借貸契
    約之成立有何認識，亦遑論被告乙○○與被告王永龍有何共謀或分擔施用詐術之
    行為可言，再就自訴人所述被告王永龍成立第一次消費借貸契約之情形以觀，其
    中並無牽涉任何被告乙○○施用詐術之行為甚明。綜上所述，本件關於被告乙○
    ○之部分，應純屬民事票據債務之糾紛，核與被告乙○○被訴詐欺之刑責應無干
    係，至於被告王永龍之部分，前經本院於九十二年四月二十二日發佈通緝後，迄
    未緝獲到案，該部分則須待被告王永龍到案後方得再為調查，併此敘明。此外，
    復查無其他積極證據足資證明被告乙○○有自訴人所指犯行，本件應屬犯罪嫌疑
    不足，揆諸首揭說明，爰以裁定駁回自訴。
六、據上論斷，應依刑事訴訟法第三百二十六條第三項、第二百五十二條第十款，裁
    定如主文。
中      華      民      國      九十二      年    十    月    三十一    日
                                臺灣臺中地方法院刑事第六庭
                                    審判長法  官  夏一
                                          法  官  簡源希
                                          法  官  廖慧如
右正本證明與原本無異。
如不服本裁定，應於裁定送達後五日內向本院提出抗告狀。
                                          書記官
中      華      民國      九十二      年    十    月    三十一    日


司法院資訊處製作；財團法人民間司法改革基金會備份。
